---
title: "Indicadores de informalidad en el Perú en el período 2011 – 2022"
output: 
  ioslides_presentation:
    toc: True
    toc_depth: 3
    toc_float:
      collapsed: false
      smooth_scroll: True
    theme: readable
    highlight: espresso
lang: "spanish"
bibliography: biblio.bib
csl: apa.csl.txt
date: "2023-01-29"
---

```{r setup, include=FALSE}
knitr::opts_chunk$set(echo = FALSE)
```

## I. Objetivo

Se busca realizar un análisis descriptivo del sector informal en el mercado laboral peruano y comparar las variaciones a lo largo de los años 2011 al 2022 poniendo énfasis en los años de la pandemia del COVID-19. Para este fin, se utilizará el software estadístico R, en específico, el paquete gráfico *“ggplot2”* y el paquete de manejo de bases de datos *“tidyverse”*. 

Adicionalmente, se realizará un análisis comparativo entre los 24  departamentos del Perú y la Provincia Constitucional del Callao, para lo cual se utilizarán los paquetes *“sf”*, *“purrr”* y *“ggrepel”* a fin de manipular datos espaciales y presentar mapas con las tasas de informalidad.

## II. Metodología

## a. Base de Datos
Para la elaboración de la base de datos se utilizaron los datos de:

- La Encuesta Nacional de Hogares [(ENAHO)](https://iinei.inei.gob.pe/microdatos/). 
- Estadísticas armadas de empleo de la página web del [@inei2023](https://www.inei.gob.pe/estadisticas/indice-tematico/ocupacion-y-vivienda/) para los años 2011 al 2022.
- Información geoespacial de los 24 departamentos del Perú y la Provincia Constitucional del Callao obtenido de [@peru2015geo](https://www.geogpsperu.com/2014/03/base-de-datos-peru-shapefile-shp-minam.html). 

Así, se cuentan con 12 observaciones y con 95 variables en total (incluyendo la columna relacionada al periodo). De esta manera, se estructuró la base de datos con las siguientes variables: 

##
- Base principal, compuesta por:  
  - Tasa de informalidad
  - Tasa de informalidad rural
  - Tasa de informalidad urbana
  - Tasa de informalidad en hombres
  - Tasa de informalidad en mujeres
  - Población ocupada informal desde 14 hasta 24 años
  - Población ocupada informal desde 25 hasta 44 años
  - Población ocupada informal desde 45 hasta 64 años
  - Población ocupada informal de 65 años a más
  - Población ocupada informal en microempresas (1 a 10 trabajadores)
  - Población ocupada informal en pequeñas empresas (11 a 50 trabajadores)
 
## 
  - Población ocupada informal en medianas y grandes empresas (51 trabajadores a más)
  - Población ocupada de 14 a 24 años
  - Población ocupada de 25 a 44 años
  - Población ocupada de 45 a 64 años 
  - Población ocupada de 65 años a más
  - Población ocupada en microempresas
  - Población ocupada en pequeñas empresas
  - Población ocupada en medianas y grandes 
  - Población ocupada en empresas de tamaño no identificado
  - Ingresos promedio mensuales
  - Ingresos promedio mensuales de trabajadores formales
  - Ingresos promedio mensuales de trabajadores informales

##
  - Población Economicamente Activa (PEA) ocupada
  - PEA total (ocupada y desocupada)
  - PEA ocupada urbana y rural
  - PEA ocupada hombres y mujeres 

- Informalidad en Regiones: considera la tasa de informalidad y la población total ocupada de los 24 departamentos del Perú y la Provincia Constitucional del Callao. Adicionalmente, se cuenta con información desagragada para el departamento de Lima (Lima Metropolitana y Lima Provincias).

- Datos geográficos a nivel de departamentos: se tomaron datos geoespaciales por límite departamental (un shapefile que almacena datos atributos y ubicación geográfica).

## b. Preprocesamiento

De los datos se observa que es conveniente contar con algunas variables relevantes adicionales que permitan mejoras en el análisis y compresión de los datos. De esta manera, a partir de los datos establecidos, se construyen variables como:

 - PEA ocupada femenina
 - PEA desocupada
 - PEA ocupada rural
 - Tasa de informalidad por rango de edades (4 variables adicionales)
 - Tasa de informalidad por tamaño de empresa (tres variables adicionales)
 - Tasa de desempleo

## c. Técnicas y algoritmos aplicados  
- **[tidyverse](https://www.tidyverse.org/)**: el paquete incluye librerías que funcionan en armonía para el análisis de datos cotidianos. Comparten representaciones de datos y diseño de API comunes para visualizar, manipular, ordenar e importar data. 

- **[ggplot2](http://www.castrolab.org/teaching/data_analysis/visualizacion-de-datos-usando-ggplot2.html)**: crea visualizaciones de datos usando la gramática de los gráficos, trabaja mediante capas en el cual cada una proporciona información sobre cómo queremos representar los datos. La ventaja es la gran cantidad de personalización y que proporciona una interfaz simple para especificar los elementos de un gráfico.

- **[sf](https://bookdown.org/matiasandina/R-intro/estadistica-espacial.html)**: codifica datos de vectores espaciales de forma simple y estandarizada. Se une a otras librerías como: *“GDAL”* para leer y escribir datos, a *“GEOS”* para operaciones geométricas y a *“PROJ”* para conversiones de proyección y transformaciones de datos. 

##
- **[purrr](https://purrr.tidyverse.org/)**: permite trabajar con funciones y vectores mediante un conjunto completo y consistente de herramientas de programación mejoradas de R que realizan lo mismo de estas, pero con otras ventajas: simple de recordar, completa y es sintácticamente estable. 

- **[ggrepel](https://r-charts.com/es/ggplot2/anotaciones-texto/
)**: proporciona funciones que hacen que las etiquetas se repelen tanto como sea posible ya que los textos y las etiquetas se colocan en las coordenadas que selecciones, pero se pueden solapar. 

- **[reshape2](https://rpubs.com/enralvar/ReShape2)**: permite la transformación de datos adaptandolos a formatos ancho y largo. @reshape2

##
Una librería principal a utilizar es [*dplyr*](https://dplyr.tidyverse.org/), la cual presenta conjunto de funciones que permite resolver los desafíos de manipulación de datos más comunes permitiendo ordenar las bases de datos de tal manera que las variables se puedan analizar mediante los demás paquetes. Entre las funciones más usuales a utilizar son: 

- mutate() agrega nuevas variables que son funciones de variables existentes

- select() elige variables en función de sus nombres.

- filter() selecciona casos en función de sus valores.

- summarise() reduce múltiples valores a un solo resumen.

- arrenge() cambia el orden de las filas.

## III. Resultados y Discusión 


```{r message=FALSE, warning=FALSE, include=FALSE}
library(pacman)
p_load("tidyverse", "readr","gganimate", "readxl", "reshape2", "sf", "purrr", 
       "ggrepel", "reshape2", "Hmisc", "gganimate", "transformr", "zoo",
       "DEoptimR","minqa","nloptr","simputation", "mice","DMwR2","naniar",
       "plotly", "gifski", "stargazer", "bookdown","stringr", "knitr")

directorio = dirname(rstudioapi::getSourceEditorContext()$path)
setwd(directorio)
dirmother = dirname(getwd())

Base <- read_xlsx("Base_empleo.xlsx",1)     #Se abre primera hoja. 
Inf_reg <- read_xlsx("Base_empleo.xlsx",2)  #Se abre segunda hoja.
Pob_reg <- read_xlsx("Base_empleo.xlsx",3)  #Se abre tercera hoja.


# Se crea la PEA ocupada femenina
Base$PEA_o_m <- Base$PEA_ocu - Base$PEA_o_h

# Se crea la PEA desocupada
Base$PEA_des <- Base$PEA - Base$PEA_ocu

# Se crea la PEA ocupada rural
Base$PEA_o_rural <- Base$PEA_ocu - Base$PEA_o_urb

# Por edades:
Base$Tasa_Pob_inf_14 <- Base$Pob_inf_14/Base$`14_a_24`*100
Base$Tasa_Pob_inf_25 <- Base$Pob_inf_25/Base$`25_a_44`*100
Base$Tasa_Pob_inf_45 <- Base$Pob_inf_45/Base$`45_a_64`*100
Base$Tasa_Pob_inf_65 <- Base$Pob_inf_65/Base$`65_a_más`*100

# Por  tamaños de empresa:
Base$Tasa_Pob_inf_1 <- Base$Pob_inf_1/Base$`1_a_10`*100
Base$Tasa_Pob_inf_11 <- Base$Pob_inf_11/Base$`11_a_50`*100
Base$Tasa_Pob_más_50 <- Base$Pob_inf_50/Base$`50_más`*100

# Y la tasa de desempleo:
Base$Tasa_desempleo <- Base$PEA_des/Base$PEA*100

# Le damos forma a los datos
data_grafico0<- melt(Base, id.var = c('Año'))
# Le damos forma a los datos
data_grafico0<- melt(Base, id.var = c('Año'))
```

## Tasa de informalidad
```{r informalidad, label = "informalidad",  echo=FALSE, message=FALSE, warning=FALSE, paged.print=FALSE}
### Tasa de informalidad 
G0 <- data_grafico0 |>
  filter(variable == 'tasa_inf') |>
  ggplot(aes(x = as.factor(Año), y = value, fill = value)) +
  geom_col() +
  theme_minimal() +
  coord_cartesian(ylim = c(60, 80)) +
  scale_fill_distiller(palette = "Blues", direction = 1) +
  labs(title = "Evolución de la tasa de informalidad en Perú del 2011 al 2022",
       caption = "Fuente: Enaho",
       x = 'Año', y = 'Tasa de informalidad') +
  theme_light() +
  transition_states(Año) +
  shadow_mark() 

animate(G0, renderer = gifski_renderer())
```

## PEA ocupada y desocupada
```{r PEA, label = "PEA",  echo=FALSE, message=FALSE, warning=FALSE, paged.print=FALSE}
### PEA Ocupada y Desocupada 
data_grafico0 |>
  filter(variable %in% c('PEA_des','PEA_ocu')) |>
  ggplot() +
  geom_col(aes(x = as.factor(Año), y = value/1000, fill = variable)) +
  labs(title = "Población Económicamente Activa ocupada y desocupada (en miles)",
       caption = "Fuente: Enaho", 
       x = 'Año', 
       y = 'Número de personas') +
  scale_fill_hue(labels = c("PEA Ocupada", "PEA Desocupada"), 
                 guide_legend(title = "PEA"))+
  scale_y_continuous(breaks=seq(0,20000,2000))
```


## Tasa de Desempleo
```{r desempleo, label ="desempleo", echo=FALSE, message=FALSE, warning=FALSE, paged.print=FALSE}
### Tasa de desempleo
G1 <- data_grafico0 |>
  filter(variable == 'Tasa_desempleo') |>
  ggplot(aes(x = as.factor(Año), y = value, group = 1)) +
  geom_line(size = 1.3, col = "firebrick", linetype = "dashed") +
  labs(title = "Evolución de la tasa de desempleo en Perú del 2011 al 2022",
       caption = "Fuente: Enaho",
       x = 'Año', y = 'Tasa de Desempleo') +
  geom_point(col = "gold4") +
  theme_light() +
  transition_reveal(Año) +
  shadow_mark(0.8) 

animate(G1, renderer = gifski_renderer())
```


## Tasa de informalidad por zona de residencia 
```{r zonas, label ="zonas", echo=FALSE, message=FALSE, warning=FALSE, paged.print=FALSE}
### Tasa de informalidad urbano rural
data_grafico0 |>
  filter(variable %in% c('tasa_inf_rural','tasa_inf_urb')) |>
  ggplot() +
  aes(x = as.factor(Año), y = value) +
  scale_y_continuous(breaks=seq(0,100,10)) + 
  scale_fill_discrete(labels = c("Rural","Urbano"),guide_legend(title = "Zona")) + 
  aes(fill=variable) + 
  ylab("Tasa de informalidad") + 
  xlab("Año") + 
  labs(title="Tasa de Informalidad por tipo de zona",caption = "Fuente: Enaho") + 
  geom_bar(width = 0.9,stat="identity",position = position_dodge())
```

## Tasa de informalidad hombres y mujeres
```{r sexo, label ="sexo", echo=FALSE, message=FALSE, warning=FALSE, paged.print=FALSE}
### Tasa de informalidad hombres y mujeres
data_grafico0 |>
  filter(variable %in% c('tasa_inf_h','tasa_inf_m')) |>
  ggplot() +
  geom_line(aes(x = as.factor(Año), y = value,group=variable, color=variable)) +
  labs(title = "Tasa de Informalidad en hombres y mujeres",
       caption = "Fuente: Enaho", 
       x = 'Año', 
       y = 'Tasa de informalidad') +
  scale_color_discrete(labels = c("Hombres", "Mujeres"), 
                       guide_legend(title = "Informalidad"))
```

## Tasa de informalidad por grupo etario
```{r include=FALSE}
### Tasa de informalidad por grupo etario
g4=Base[,c("Año","Pob_inf_14","Pob_inf_25","Pob_inf_45","Pob_inf_65")]
names(g4)=c("Año","14 a 24 años","25 a 44 años","45 a 64 años","65 a más")
#se muestra las 6 primeras observaciones
head(g4)


#la funcion melt unificará en una sola columna
#dicho resultado se almacena en g44
g44<- melt(g4, id.vars ="Año")

#Se observa las 6 primeras observaciones
head(g44)
#Se coloca los nombres de las variables adecuadamente 
names(g44)=c("Año","Edad","cant")

#Se añade la columna cantidad en millones
g44$CantMM=round(g44$cant/1000000,2)
head(g44)
```

```{r echo=FALSE, message=FALSE, warning=FALSE, paged.print=FALSE}
## Tipo 1: Líneas

g44 |>
  ggplot() +
  aes(x = Año) + # Se define los valores del eje X
  aes(y = CantMM)+ # Se define  los valores del eje Y
  scale_x_continuous(breaks=2011:2022)+ # Se define  los valores del eje Y
  scale_y_continuous(breaks=seq(0,100,10))+ #se define los valores para eje y
  aes(color=Edad)+
  ylab("Población en millones")+ #se coloca el nombre del eje vertical
  geom_line(lwd=3)+ #se grafica lineas de tamaño 2
  geom_point(lwd=6)+ #se grafican puntos de tamaño 4
  geom_text_repel(aes(label=CantMM,x=Año, y=CantMM),colour="black",size=4)+
  labs(title="Población informal por grupo etario") # se coloca el titulo
```

## Población ocupada informal por tipo de empresa
```{r echo=FALSE, message=FALSE, warning=FALSE, paged.print=FALSE}
#Población ocupada informal por tipo de empresa
data_grafico0 |>
  filter(variable %in% c("Pob_inf_1","Pob_inf_11", "Pob_inf_50")) |>
  ggplot() +
  aes(x = as.factor(Año), y = value) +
  #scale_y_continuous(breaks=seq(0,100,10)) + 
  scale_fill_discrete(labels = c("Microempresa","Pequeña", "Mediana y grande"),
                      guide_legend(title = "Tamaño empresa")) + 
  aes(fill=variable) + 
  ylab("Población ocupada informal") + 
  xlab("Año") + 
  labs(title="PEA informal por tamaño de empresa",caption = "Fuente: Enaho") + 
  geom_bar(width = 0.9,stat="identity")
```

## Ingresos promedio mensuales formales e informales
```{r echo=FALSE, message=FALSE, warning=FALSE, paged.print=FALSE}
data_grafico0 |>
  filter(variable %in% c('Ing_prom_men_f','Ing_prom_men_i')) |>
  ggplot() +
  geom_line(aes(x = as.factor(Año), y = value,group=variable, color=variable)) +
  labs(title = "Ingresos promedio mensuales formales e informales",
       caption = "Fuente: Enaho", 
       x = 'Año', 
       y = 'Ingresos promedio mensuales') +
  scale_color_discrete(labels = c("formales", "informales"), 
                       guide_legend(title = "Ingresos promedio mensuales"))
```


```{r include=FALSE}
#Procesos para construir los mapas
#dirmapas <- "~/Desktop/QLAB/Intro a R Studio/Trabajo Final - G3/Departamentos" 
#setwd(dirmapas)
peru_mapa <- st_read("DEPARTAMENTOS.shp")

data_mapa <- melt(Inf_reg, id.var = c('Año'),
                    variable.name = 'NOMBDEP')

colnames(data_mapa)[3] <- "Informalidad"

peru_mapa <- peru_mapa |> 
  mutate(centroid = map(geometry, st_centroid), coords = map(centroid, st_coordinates), 
         coords_x = map_dbl(coords, 1), coords_y = map_dbl(coords,2))

data_mapa2 <- peru_mapa |> 
  left_join(data_mapa, by= "NOMBDEP")
```

```{r message=FALSE, warning=FALSE, include=FALSE}
d1 <- data_mapa |> 
  filter(NOMBDEP != "LIMA_METROPOLITANA" & NOMBDEP != "LIMA_PROVINCIAS") |>
  filter(Año == "2021") |>
  select(c(NOMBDEP,Informalidad)) |>
  arrange(desc(Informalidad))

knitr::kable(d1)

```


## Tasa de informalidad por departamentos en 2019
```{r mapa1, echo=FALSE}
data_mapa2 |> 
  filter(NOMBDEP != "LIMA_METROPOLITANA" & NOMBDEP != "LIMA_PROVINCIAS") |>
  filter(Año == "2019") |>
  ggplot() +
  geom_sf(aes(fill = Informalidad), color = "white") +
  theme_bw() +
  labs(title = "Tasa de informalidad por departamentos en 2019",
       caption = "Fuente: Enaho (2019)",
       x="",
       y="") +
  scale_fill_continuous(guide_legend(title = "Informalidad")) +
  geom_text_repel(mapping = aes(coords_x, coords_y, label = NOMBDEP), size = 2.25) +
  coord_sf(datum = NA)
```

## Tasa de informalidad por departamento en 2021
```{r mapa2, echo=FALSE}
data_mapa2 |> 
  filter(NOMBDEP != "LIMA_METROPOLITANA" & NOMBDEP != "LIMA_PROVINCIAS") |>
  filter(Año == "2021") |>
  ggplot() +
  geom_sf(aes(fill = Informalidad), color = "white") +
  theme_bw() +
  labs(title = "Tasa de informalidad por departamento en 2021",
       caption = "Fuente: Enaho (2021)",
       x="",
       y="") +
  scale_fill_continuous(guide_legend(title = "Informalidad")) +
  geom_text_repel(mapping = aes(coords_x, coords_y, label = NOMBDEP), size = 2.25) +
  coord_sf(datum = NA)
```



## IV. Conclusiones




## V. Bibliografía 

