---
title: "Indicadores de informalidad en el Perú en el período 2011 – 2022"
output: 
  ioslides_presentation:
    toc: True
    toc_depth: 3
    toc_float:
      collapsed: false
      smooth_scroll: True
    theme: readable
    highlight: espresso
lang: "spanish"
bibliography: biblio.bib
csl: apa.csl.txt
date: "2023-01-29"
---

```{r setup, include=FALSE}
knitr::opts_chunk$set(echo = FALSE)
```

```{r message=FALSE, warning=FALSE, include=FALSE}
library(pacman)
p_load("tidyverse", "readr","gganimate", "readxl", "reshape2", "sf", "purrr", 
       "ggrepel", "reshape2", "Hmisc", "gganimate", "transformr", "zoo",
       "DEoptimR","minqa","nloptr","simputation", "mice","DMwR2","naniar",
       "plotly", "gifski", "stargazer", "bookdown","stringr", "knitr")

directorio = dirname(rstudioapi::getSourceEditorContext()$path)
setwd(directorio)
dirmother = dirname(getwd())

Base <- read_xlsx("Base_empleo.xlsx",1)     #Se abre primera hoja. 
Inf_reg <- read_xlsx("Base_empleo.xlsx",2)  #Se abre segunda hoja.
Pob_reg <- read_xlsx("Base_empleo.xlsx",3)  #Se abre tercera hoja.


# Se crea la PEA ocupada femenina
Base$PEA_o_m <- Base$PEA_ocu - Base$PEA_o_h

# Se crea la PEA desocupada
Base$PEA_des <- Base$PEA - Base$PEA_ocu

# Se crea la PEA ocupada rural
Base$PEA_o_rural <- Base$PEA_ocu - Base$PEA_o_urb

# Por edades:
Base$Tasa_Pob_inf_14 <- Base$Pob_inf_14/Base$`14_a_24`*100
Base$Tasa_Pob_inf_25 <- Base$Pob_inf_25/Base$`25_a_44`*100
Base$Tasa_Pob_inf_45 <- Base$Pob_inf_45/Base$`45_a_64`*100
Base$Tasa_Pob_inf_65 <- Base$Pob_inf_65/Base$`65_a_más`*100

# Por  tamaños de empresa:
Base$Tasa_Pob_inf_1 <- Base$Pob_inf_1/Base$`1_a_10`*100
Base$Tasa_Pob_inf_11 <- Base$Pob_inf_11/Base$`11_a_50`*100
Base$Tasa_Pob_más_50 <- Base$Pob_inf_50/Base$`50_más`*100

# Y la tasa de desempleo:
Base$Tasa_desempleo <- Base$PEA_des/Base$PEA*100

# Le damos forma a los datos
data_grafico0<- melt(Base, id.var = c('Año'))
# Le damos forma a los datos
data_grafico0<- melt(Base, id.var = c('Año'))
```

## I. Objetivo

Se busca realizar un análisis descriptivo del sector informal en el mercado laboral peruano y comparar las variaciones a lo largo de los años 2011 al 2022 poniendo énfasis en los años de la pandemia del COVID-19. Para este fin, se utilizará el software estadístico R, en específico, el paquete gráfico *“ggplot2”* y el paquete de manejo de bases de datos *“tidyverse”*. 

Adicionalmente, se realizará un análisis comparativo entre los 24  departamentos del Perú y la Provincia Constitucional del Callao, para lo cual se utilizarán los paquetes *“sf”*, *“purrr”*, *“ggrepel”* y *“gganimate”* a fin de manipular datos espaciales y presentar mapas con las tasas de informalidad.

## II. Metodología

## a. Base de Datos
Para la elaboración de la base de datos se utilizaron los datos de:

- Estadísticas de empleo de la página web del [@inei2023](https://www.inei.gob.pe/estadisticas/indice-tematico/ocupacion-y-vivienda/) para los años 2011 al 2021.

- La Encuesta Nacional de Hogares [(ENAHO)](https://iinei.inei.gob.pe/microdatos/) para el 2022. 

- Información geoespacial de los 24 departamentos del Perú y la Provincia Constitucional del Callao obtenido de [@peru2015geo](https://www.geogpsperu.com/2014/03/base-de-datos-peru-shapefile-shp-minam.html). 

Así, se cuentan con 12 observaciones y con 94 variables en total. De esta manera, se estructuró la base de datos con las siguientes variables: 

##
- Base principal, compuesta por:  
  - Tasa de informalidad
  - Tasa de informalidad por zonas (rural-urbano)
  - Tasa de informalidad en sexo (hombres-mujeres)
  - Población ocupada total e informal por grupo etáreo
  - Población ocupada total e informal por tamaño de empresa
  - Ingresos promedio mensuales
  - Ingresos promedio mensuales de trabajadores formales
  - Ingresos promedio mensuales de trabajadores informales

##
  - Población Economicamente Activa (PEA) ocupada
  - PEA total (ocupada y desocupada)
  - PEA ocupada urbana y rural
  - PEA ocupada hombres y mujeres 

  - Tasa de informalidad y población total ocupada de los 24 departamentos del Perú y la Provincia Constitucional del Callao.

  - Datos geoespaciales por límite departamental.

## b. Preprocesamiento

De los datos se observa que es conveniente contar con algunas variables relevantes adicionales que permitan mejoras en el análisis y compresión de los datos. De esta manera, a partir de los datos establecidos, se construyen variables como:

 - PEA ocupada femenina
 - PEA desocupada
 - PEA ocupada rural
 - Tasa de informalidad por rango de edades (cuatro variables adicionales)
 - Tasa de informalidad por tamaño de empresa (tres variables adicionales)
 - Tasa de desempleo
 
 
## Descripción de la informalidad
```{r Tabla1, label="Tabla1", echo=FALSE, fig.cap="Descripción de la informalidad", message=FALSE, warning=FALSE}
describe(Base$tasa_inf)
```

## Estadísticas descriptivas
```{r Tabla2, label="Tabla2", echo=FALSE, fig.cap="Estadísticas descriptivas", message=FALSE, warning=FALSE}
summary(Base[,c(15,39,27:28)])
```


## Valores perdidos

Valores perdidos en la base principal y de regiones
```{r Tabla3, label="Tabla3", echo=FALSE, fig.cap="Estadísticas descriptivas", message=FALSE, warning=FALSE}
any_na(Base)
any_na(Inf_reg)
```

 Valores perdidos en la base de regiones (5 primeros valores)
```{r Tabla4, label="Tabla4", echo=FALSE, fig.cap="Estadísticas descriptivas", message=FALSE, warning=FALSE}
a <- Inf_reg |> 
  select(-Año)

b = miss_var_summary(a)
head(b)
```


## c. Técnicas y algoritmos aplicados  

- **[tidyverse](https://www.tidyverse.org/)**: comparten representaciones de datos y diseño de API comunes para visualizar, manipular, ordenar e importar data. 

  - **[ggplot2](http://www.castrolab.org/teaching/data_analysis/visualizacion-de-datos-usando-ggplot2.html)**: crea visualizaciones de datos usando la gramática de los gráficos, trabaja mediante capas en el cual cada una proporciona información sobre cómo queremos representar los datos.
  
      - **[ggrepel](https://r-charts.com/es/ggplot2/anotaciones-texto/)**: proporciona funciones que hacen que las etiquetas se repelen tanto como sea posible ya que los textos y las etiquetas se colocan en las coordenadas que selecciones.
  
      - **[gganimate](https://gganimate.com)**: amplia la gramática de gráficos implementadas por *"ggplot"* para incluír la descripción de la animación.
  
  - **[purrr](https://purrr.tidyverse.org/)**: permite trabajar con funciones y vectores mediante un conjunto completo y consistente de herramientas de programación mejoradas de R.

##


- **[sf](https://bookdown.org/matiasandina/R-intro/estadistica-espacial.html)**: codifica datos de vectores espaciales de forma simple y estandarizada. Se une a otras librerías como: *“GDAL”* para leer y escribir datos, a *“GEOS”* para operaciones geométricas y a *“PROJ”* para conversiones de proyección y transformaciones de datos. 

- **[reshape2](https://rpubs.com/enralvar/ReShape2)**: permite la transformación de datos adaptandolos a formatos ancho y largo.

##
Otra librería principal a utilizar, dentro del paquete *"tidyverse"*, es [*dplyr*](https://dplyr.tidyverse.org/), la cual presenta conjunto de funciones que permite resolver los desafíos de manipulación de datos más comunes permitiendo ordenar las bases de datos de tal manera que las variables se puedan analizar mediante los demás paquetes. Entre las funciones más usuales a utilizar son: 

- mutate() agrega nuevas variables que son funciones de variables existentes

- select() elige variables en función de sus nombres.

- filter() selecciona casos en función de sus valores.

- summarise() reduce múltiples valores a un solo resumen.

- arrenge() cambia el orden de las filas.


## III. Resultados y Discusión 

## Tasa de informalidad
```{r informalidad, label = "informalidad",  echo=FALSE, message=FALSE, warning=FALSE, paged.print=FALSE}
### Tasa de informalidad 
G0 <- data_grafico0 |>
  filter(variable == 'tasa_inf') |>
  ggplot(aes(x = as.factor(Año), y = value, fill = value)) +
  geom_col() +
  theme_minimal() +
  coord_cartesian(ylim = c(60, 80)) +
  scale_fill_distiller(palette = "Blues", direction = 1) +
  labs(title = "Evolución de la tasa de informalidad en Perú del 2011 al 2022",
       caption = "Fuente: Enaho",
       x = 'Año', y = 'Tasa de informalidad') +
  theme_light() +
  transition_states(Año) +
  shadow_mark() 

animate(G0, renderer = gifski_renderer())
```

## PEA ocupada y desocupada
```{r PEA, label = "PEA",  echo=FALSE, message=FALSE, warning=FALSE, paged.print=FALSE}
### PEA Ocupada y Desocupada 
data_grafico0 |>
  filter(variable %in% c('PEA_des','PEA_ocu')) |>
  ggplot() +
  geom_col(aes(x = as.factor(Año), y = value/1000, fill = variable)) +
  labs(title = "Población Económicamente Activa ocupada y desocupada (en miles)",
       caption = "Fuente: Enaho", 
       x = 'Año', 
       y = 'Número de personas') +
  scale_fill_hue(labels = c("PEA Ocupada", "PEA Desocupada"), 
                 guide_legend(title = "PEA"))+
  scale_y_continuous(breaks=seq(0,20000,2000))
```


## Tasa de Desempleo
```{r desempleo, label ="desempleo", echo=FALSE, message=FALSE, warning=FALSE, paged.print=FALSE}
### Tasa de desempleo
G1 <- data_grafico0 |>
  filter(variable == 'Tasa_desempleo') |>
  ggplot(aes(x = as.factor(Año), y = value, group = 1)) +
  geom_line(size = 1.3, col = "firebrick", linetype = "dashed") +
  labs(title = "Evolución de la tasa de desempleo en Perú del 2011 al 2022",
       caption = "Fuente: Enaho",
       x = 'Año', y = 'Tasa de Desempleo') +
  geom_point(col = "gold4") +
  theme_light() +
  transition_reveal(Año) +
  shadow_mark(0.8) 

animate(G1, renderer = gifski_renderer())
```


## Tasa de informalidad por zona de residencia 
```{r zonas, label ="zonas", echo=FALSE, message=FALSE, warning=FALSE, paged.print=FALSE}
### Tasa de informalidad urbano rural
data_grafico0 |>
  filter(variable %in% c('tasa_inf_rural','tasa_inf_urb')) |>
  ggplot() +
  aes(x = as.factor(Año), y = value) +
  scale_y_continuous(breaks=seq(0,100,10)) + 
  scale_fill_discrete(labels = c("Rural","Urbano"),guide_legend(title = "Zona")) + 
  aes(fill=variable) + 
  ylab("Tasa de informalidad") + 
  xlab("Año") + 
  labs(title="Tasa de Informalidad por tipo de zona",caption = "Fuente: Enaho") + 
  geom_bar(width = 0.9,stat="identity",position = position_dodge())
```

## Tasa de informalidad hombres y mujeres
```{r sexo, label ="sexo", echo=FALSE, message=FALSE, warning=FALSE, paged.print=FALSE}
### Tasa de informalidad hombres y mujeres
data_grafico0 |>
  filter(variable %in% c('tasa_inf_h','tasa_inf_m')) |>
  ggplot() +
  geom_line(aes(x = as.factor(Año), y = value,group=variable, color=variable)) +
  labs(title = "Tasa de Informalidad en hombres y mujeres",
       caption = "Fuente: Enaho", 
       x = 'Año', 
       y = 'Tasa de informalidad') +
  scale_color_discrete(labels = c("Hombres", "Mujeres"), 
                       guide_legend(title = "Informalidad"))
```

## PEA informal por grupo etario
```{r include=FALSE}
### Tasa de informalidad por grupo etario
g4=Base[,c("Año","Pob_inf_14","Pob_inf_25","Pob_inf_45","Pob_inf_65")]
names(g4)=c("Año","14 a 24 años","25 a 44 años","45 a 64 años","65 a más")
#se muestra las 6 primeras observaciones
head(g4)


#la funcion melt unificará en una sola columna
#dicho resultado se almacena en g44
g44<- melt(g4, id.vars ="Año")

#Se observa las 6 primeras observaciones
head(g44)
#Se coloca los nombres de las variables adecuadamente 
names(g44)=c("Año","Edad","cant")

#Se añade la columna cantidad en millones
g44$CantMM=round(g44$cant/1000000,2)
head(g44)
```

```{r echo=FALSE, message=FALSE, warning=FALSE, paged.print=FALSE}
## Tipo 1: Líneas

g44 |>
  ggplot() +
  aes(x = Año) + # Se define los valores del eje X
  aes(y = CantMM)+ # Se define  los valores del eje Y
  scale_x_continuous(breaks=2011:2022)+ # Se define  los valores del eje Y
  scale_y_continuous(breaks=seq(0,100,10))+ #se define los valores para eje y
  aes(color=Edad)+
  ylab("PEA informal")+ #se coloca el nombre del eje vertical
  geom_line(lwd=2)+ #se grafica lineas de tamaño 2
  geom_point(lwd=4)+ #se grafican puntos de tamaño 4
  geom_text_repel(aes(label=CantMM,x=Año, y=CantMM),colour="black",size=4)+
  labs(title="PEA informal por grupo etario (en millones)") # se coloca el titulo
```

## PEA informal por tamaño de empresa
```{r echo=FALSE, message=FALSE, warning=FALSE, paged.print=FALSE}
#Población ocupada informal por tipo de empresa
data_grafico0 |>
  filter(variable %in% c("Pob_inf_1","Pob_inf_11", "Pob_inf_50")) |>
  ggplot() +
  aes(x = as.factor(Año), y = value/1000) +
  scale_y_continuous(breaks=seq(0,14000,1000)) + 
  scale_fill_discrete(labels = c("Microempresa","Pequeña", "Mediana y grande"),
                      guide_legend(title = "Tamaño empresa")) + 
  aes(fill=variable) + 
  ylab("PEA informal") + 
  xlab("Año") + 
  labs(title="PEA informal por tamaño de empresa (en miles)",caption = "Fuente: Enaho") + 
  geom_bar(width = 0.9,stat="identity")
```

## Ingresos promedio mensuales formales e informales
```{r echo=FALSE, message=FALSE, warning=FALSE, paged.print=FALSE}
data_grafico0 |>
  filter(variable %in% c('Ing_prom_men_f','Ing_prom_men_i')) |>
  ggplot() +
  geom_line(aes(x = as.factor(Año), y = value, group=variable, color=variable)) +
  labs(title = "Ingresos promedio mensuales (soles)",
       caption = "Fuente: Enaho", 
       x = 'Año', 
       y = 'Ingresos promedio mensuales') +
  scale_color_discrete(labels = c("Formales", "Informales"),
                       guide_legend(title = "Ingresos promedio"))
```


```{r include=FALSE}
#Procesos para construir los mapas
dirmapas <- "~/Desktop/QLAB/Intro a R Studio/Trabajo Final - G3/Departamentos" 
setwd(dirmapas)
peru_mapa <- st_read("DEPARTAMENTOS.shp")

data_mapa <- melt(Inf_reg, id.var = c('Año'),
                    variable.name = 'NOMBDEP')

colnames(data_mapa)[3] <- "Informalidad"

peru_mapa <- peru_mapa |> 
  mutate(centroid = map(geometry, st_centroid), coords = map(centroid, st_coordinates), 
         coords_x = map_dbl(coords, 1), coords_y = map_dbl(coords,2))

data_mapa2 <- peru_mapa |> 
  left_join(data_mapa, by= "NOMBDEP")
```


## Variaciones de la tasa de informalidad por departamentos

Table: Variaciones de la tasa de informalidad versus 2019

| Año       | Menor incremento              | Mayor incremento        |
|:---------:|:-----------------------------:|:-----------------------:|
| 2020      | Lambayeque: de 75.4% a 72.5%  | Pasco: de 78.1% a 87.0% |
| 2021      | La Libertad: de 72.8% a 73.3% | Ica: de 61.4% a 69.1%   |


## Departamentos con mayor tasa de informalidad entre 2019 - 2021

Table: Tasa de informalidad 2019 y 2021 por regiones

| Departamento      | 2019              | 2021       |
|:-----------------:|:--------:|:-----------:|
| HUANCAVELICA      | 92.0 | 94.8 |
| CAJAMARCA          | 87.9 |  89.4 |
| PUNO          | 87.6 | 90.4  |
| AYACUCHO          | 87.3 | 88.8  |
| HUANUCO	        | 86.6 | 89.7  |
| APURIMAC        | 85.4 | 90.5  |


```{r message=FALSE, warning=FALSE, include=FALSE}
d1 <- data_mapa |> 
  filter(NOMBDEP != "LIMA_METROPOLITANA" & NOMBDEP != "LIMA_PROVINCIAS") |>
  filter(Año == "2021") |>
  select(c(NOMBDEP,Informalidad)) |>
  arrange(desc(Informalidad))

knitr::kable(d1)

```


## Tasa de informalidad por departamentos en 2019
```{r mapa1, echo=FALSE}
data_mapa2 |> 
  filter(NOMBDEP != "LIMA_METROPOLITANA" & NOMBDEP != "LIMA_PROVINCIAS") |>
  filter(Año == "2019") |>
  ggplot() +
  geom_sf(aes(fill = Informalidad), color = "white") +
  theme_bw() +
  labs(title = "Tasa de informalidad por departamentos en 2019",
       caption = "Fuente: Enaho (2019)",
       x="",
       y="") +
  scale_fill_continuous(guide_legend(title = "Informalidad")) +
  geom_text_repel(mapping = aes(coords_x, coords_y, label = NOMBDEP), size = 2.25) +
  coord_sf(datum = NA)
```

## Tasa de informalidad por departamento en 2021
```{r mapa2, echo=FALSE}
data_mapa2 |> 
  filter(NOMBDEP != "LIMA_METROPOLITANA" & NOMBDEP != "LIMA_PROVINCIAS") |>
  filter(Año == "2021") |>
  ggplot() +
  geom_sf(aes(fill = Informalidad), color = "white") +
  theme_bw() +
  labs(title = "Tasa de informalidad por departamento en 2021",
       caption = "Fuente: Enaho (2021)",
       x="",
       y="") +
  scale_fill_continuous(guide_legend(title = "Informalidad")) +
  geom_text_repel(mapping = aes(coords_x, coords_y, label = NOMBDEP), size = 2.25) +
  coord_sf(datum = NA)
```



## IV. Conclusiones

- La informalidad es un problema estructural que en países como Perú se agudiza en mayor porporción por la falta de institucionalidad en el país, lo cual afecta de manera transversal a la poblacion sin importar el grupo etáreo, el tamaño  de empresa, la zona de residencia o el sexo.

- No obstante, se evidencia que históricamente algunos grupos (mujeres, zonas rurales, microempresas y grupo etáreo entre 25 y 44 años) se encuentran más vulnerables ante los diferentes choques que golpean la economía y con ello el mercado laboral. De esta manera, el COVID-19 generó un retroceso en los indicadores de informalidad, así la tasa de informalidad que se encontraba reduciendo de forma sistemática hasta 2019, aumetó en el 2020 a 75.3% (2.6 pp. por encima de 2019) y en el 2021 a 76.8% en el 2021 (4.1 pp. por encima de 2019).

## IV. Conclusiones
- Por su lado, a nivel departamental si bien las regiones con mayor (Huancavelica: 91.5% promedio 2011-2019) y menor (Callao: 57.9% promedio 2011-2019), Lima: 59.4% promedio 2011-2019)) tasa de informalidad continúan siendo las mismas, el choque del COVID-19 ha provocado cambios en las posiciones relativas de tasa de informalidad. Es así que entre 2020 y 2021, por ejemplo, Apurímac pasa de ser la sexta región con mayor tasa de informalidad a convertirse en la segunda región con mayor tasa de informalidad.

- Finalmente, es relevante notar que los paquetes y librerias como *"tidyverse"*, *"ggplot"*, *"sf"*, *"purrr"*, *"ggrepel"*, *"gganimate"*, y *"reshape2"* proveyeron de las herramientos necesarias para poder realizar un análisis completo.


## V. Bibliografía 

